最高法院民事判決　　　　　　　九十六年度台上字第三九二號
上　訴　人　甲○○
訴訟代理人　蔡文斌律師
　　　　　　王建強律師
　　　　　　曾靖雯律師
　　　　　　何冠慧律師
被 上訴 人　乙○○
　　　　　　丁　○
　　　　　　戊○○
　　　　　　丙○○
共　　　同
訴訟代理人　金輔政律師
上列當事人間返還不當得利事件，上訴人對於中華民國九十五年
七月十八日台灣高等法院台南分院第二審判決（九十四年度上字
第二０一號），提起一部上訴，本院判決如下：
    主  文
原判決關於駁回上訴人請求被上訴人乙○○、丁○、戊○○、丙
○○償還代墊遺產稅與分攤償還溢領徵收補償費本息之訴，駁回
其上訴及追加之訴，暨各該訴訟費用部分均廢棄，發回台灣高等
法院台南分院。
其他上訴駁回。
第三審訴訟費用關於駁回其他上訴部分，由上訴人負擔。
    理  由
本件上訴人甲○○主張：伊與被上訴人乙○○、丙○○、丁○、
戊○○及第一審共同被告黃美玉均為被繼承人黃海洋及黃吳杏之
子女（乙○○僅為黃海洋之女），惟黃海洋、黃吳杏生前之生活
費用每人每月新台幣（下同）六千元均係由伊單獨負擔。黃海洋
及黃吳杏過世時，相關喪葬費用每人四十萬元，亦均由伊先為支
出，伊並代墊黃海洋之遺產稅三百七十二萬七千三百六十二元與
祖父母遷墓費用四萬一千元，伊自得依無因管理及不當得利之法
律關係請求被上訴人返還上開費用及其利息，另伊代為償還黃海
洋因共有土地被徵收溢領補償費所生之債務二十九萬三千元，亦
得依民法第二百八十一條第一項連帶債務同免責任之規定，請求
共同繼承人，償還應分擔之部分等情。爰求為：命乙○○給付一
百五十萬六千零七元及加付法定遲延利息，丙○○、丁○、戊○
○、黃美玉分別給付一百九十二萬八千二百四十七元及加付法定
遲延利息之判決。上訴人於第二審追加聲明求為命丙○○、丁○
、戊○○、黃美玉各給付其因繼承而應分攤黃吳杏所繼承之遺產
稅債務各十三萬三千一百二十元及其法定遲延利息之判決（第一
審命黃美玉給付七十九萬四千二百八十三元本息部分，未據黃美
玉聲明不服；上訴人請求黃美玉給付超過上開金額部分，經第二
審判決其敗訴，未據其聲明不服）。
被上訴人則以：兩造父母身體健康，並可自給自足，不須上訴人
扶養，且上訴人無負擔扶養父母之能力。上訴人於伊父黃海洋過
世後，先領取伊父農保十五萬三千元，並取得勞保三個月之保險
金，而伊母過世時，亦領取伊母三個月之勞保金；且伊等亦有支
出伊父之部分喪葬費用，況上訴人就喪葬費用亦未能提出證明。
又土地徵收補償費係由上訴人領取，若有溢領，自亦應由上訴人
負返還之責，與伊無涉。再祖父母遷墓費用依慣例均由男性繼承
人負擔。至伊父遺產稅部分，應自上訴人民國八十二年間出售伊
父名下土地所得二千四百零八萬元中扣除等語，資為抗辯。
原審以：上訴人主張伊單獨支出父母扶養費之事實，固據提出所
得扣繳暨免扣繳憑單二件及里長黃春茂所出具之證明書，並援用
證人其妻鄭瑞英證詞為證；然均不足以證明其確實有扶養黃海洋
及黃吳杏之事實；且證人即國揚公司負責人蔡政良證稱：該公司
所出具費用明細表係上訴人於本件訴訟起訴後向伊描述當時辦理
喪事之情況，伊回想後方填載，當初公司為黃吳杏辦理喪事之各
項費用存根，因未留存已無法找到，且該明細表中所載部分項目
並非由伊公司處理，係上訴人請伊將明細寫在一起等語，難以採
信；上訴人亦已自承並未委請國揚公司辦理黃海洋之喪事，另屏
東縣萬巒鄉赤山朝天宮出具之收據，均難信為真實。況上訴人自
承：因為依照我們宗族的制度，戊○○和其他堂姊妹並沒有參加
遺產的分配，所以他們沒有負擔喪葬費，他們只有支付樂隊及靈
車的費用，所以每個人只有負擔約四千元等語，足認上訴人之姊
妹當初僅負擔樂隊及靈車費用，係經上訴人同意，事後自不得再
請求被上訴人分攤父母之喪葬費。又後代子孫為祖先遷墓，此非
因繼承所生之債務，上訴人縱有支出此項費用，亦屬其基於人倫
孝道所自行支出，尚難依不當得利之法律關係向被上訴人求償兩
造祖父母遷墓費用。又上訴人主張其於八十四年七月十五日代墊
父親黃海洋之遺產稅三百七十二萬七千三百六十二元之事實，為
被上訴人所不爭執，並有遺產稅繳款書可稽。黃海洋死亡時，其
繼承人有配偶黃吳杏及子女即兩造及黃美玉共七人，上訴人得向
其他繼承人請求之分擔額為每人五十三萬二千四百八十元。又依
民法第一百八十二條第二項規定不當得利之受領人應將現存之利
益，附加利息，一併償還，而自八十四年七月起至本件起訴時止
計九年十個月，按週年利率百分之五計算之利息計為一百八十三
萬二千六百二十元；則現存之不當利益連同附加利息總計為五百
五十五萬九千九百八十二元，上訴人於此範圍內之請求，即無不
合。再上訴人之母黃吳杏於死亡後，黃吳杏對上訴人應負之上開
償還遺產稅債務，已由其繼承人即除乙○○以外之兩造及黃美玉
共同繼承，按其應繼分比例每人分擔五分之一，即為十萬六千四
百九十六元。自黃吳杏於八十八年四月十日死亡即繼承開始之日
起迄今已逾五年，按週年利率百分之五計算，僅計算五年之遲延
利息已達十三萬三千一百二十元。則被上訴人每人應再給付上訴
人之利息為二萬六千六百二十四元。從而，上訴人追加請求乙○
○以外之被上訴人各給付十三萬三千一百二十元，亦無不合。末
查黃海洋死亡後，黃海洋與訴外人黃金燈所共有之台南市○○區
○○段之數筆土地經政府徵收，發放土地徵收補償費時，因黃海
洋溢領二十九萬三千元，致黃金燈受有損害，上訴人因循黃金燈
之請求，乃先償還等情，為兩造所不爭執，並有收據為證；依民
法第二百八十一條第一項規定，其他連帶債務人就同免責任之範
圍即有償還其應分擔部分並加付自免責時起算利息之義務。而黃
海洋之繼承人有七人，每人應償還其應分擔部分為四萬一千八百
五十七元。又上訴人係八十四年二月二十五日向黃金燈清償，則
自八十四年三月起至本件起訴時止共十年，按週年利率百分之五
計算之利息為十四萬六千五百元。被上訴人應償還部分連同免責
時起算之利息共計四十三萬九千五百元。上訴人之請求於此範圍
內，亦屬有據。綜上，上訴人代墊之遺產稅含本息為五百五十五
萬九千九百八十二元，償還黃海洋溢領之土地徵收補償費含本息
為四十三萬九千五百元，合計為五百九十九萬九千四百八十二元
。上開遺產稅部分黃吳杏對上訴人原應負擔之債務，雖已由其繼
承人共同繼承，上訴人因而對被上訴人丙○○、丁○、戊○○、
及黃美玉等四人追加請求各給付十三萬三千一百二十元，然因係
先減後加，故其總額仍無不同。末按繼承人中有在繼承開始前因
結婚、分居或營業，已從被繼承人受有財產之贈與者，應將該贈
與價額加入繼承開始時被繼承人所有之財產中，為應繼遺產，民
法第一千一百七十三條第一項前段定有明文。查上訴人自承其於
黃海洋在八十二年間出售土地所得二千四百零八萬元價款中，受
贈五百萬元購屋居住，且從八十三年起至九十四年起訴時止共十
二年，按週年利率百分之五計算利息為三百萬元，本息共計八百
萬元，合於上開「因分居而受有財產之贈與」之要件。被上訴人
據以抗辯上訴人受贈購屋部分應予歸扣，即無不合。經與上述代
墊款五百九十九萬九千四百八十二元歸扣結果，上訴人尚有所得
，被上訴人自無須再給付。因認上訴人各項請求均屬無據，不應
准許，爰將第一審就乙○○、丙○○、丁○、戊○○所為敗訴判
決部分廢棄，改判駁回上訴人之訴並駁回其上訴暨追加之訴。茲
分述如下：
(一)、關於廢棄發回部分：（即請求償還代墊遺產稅及分攤償還溢
領徵收補償費暨追加之訴部分）。
按遺產之歸扣，乃遺產分割時，基於共同繼承人間實質平等之精
神，兼顧被繼承人生前處分其財產意思之尊重，以為算定遺產之
基礎，此觀之民法第一千一百七十三條第一項規定甚明；又同條
第二項所謂扣除權之行使，係將扣除義務人在繼承開始前因結婚
、分居或營業，已從被繼承人受有之贈與財產，算入被繼承人之
遺產總額中，於分割遺產時，由該扣除義務人之應繼分中扣除，
倘扣除之結果，扣除義務人所受贈與價額超過其應繼分額時，固
不得再受遺產之分配，但亦無庸返還其超過部分之價額；且贈與
價額依贈與時之價值計算而言。本件並非遺產分割訴訟事件，原
審以上訴人基於不當得利及民法第二百八十一條第一項規定對其
他繼承人請求償還之費用，得依民法第一千一百七十三條第一項
規定，與上訴人自被繼承人受贈購屋款本息相扣抵，於法尚有未
合。上訴論旨，指摘原判決此部分為不當，求予廢棄，為有理由
。
(二)、關於駁回其他上訴部分：
原審以前揭理由就上訴人之其餘請求（即父母扶養費、喪葬費用
、祖父母遷墓費用部分）為其敗訴判決，經核於法尚無違背。上
訴論旨，徒就原審認定事實、取捨證據之職權行使，指摘原判決
此部分為不當，求予廢棄，為無理由。
據上論結，本件上訴一部為有理由，一部為無理由。依民事訴訟
法第四百七十七條第一項、第四百七十八條第二項、第四百八十
一條、第四百四十九條第一項、第七十八條，判決如主文。
中　　華　　民　　國　九十六　年　　二　　月　 十四　 日
                      最高法院民事第七庭
                          審判長法官  劉　福　來
                                法官  黃　秀　得
                                法官  吳　謀　焰
                                法官  李　寶　堂
                                法官  鄭　傑　夫
      本件正本證明與原本無異
                                      書  記  官
中　　華　　民　　國　九十六　年　　三　　月　　八　　日
                                                      z
